【裁判字號】    89,台上,864
【裁判日期】    890224
【裁判案由】    偽造文書
【裁判全文】
最高法院刑事判決                                八十九年度台上字第八六四號
    上  訴  人  甲○○
右上訴人因偽造文書案件，不服台灣高等法院中華民國八十六年十二月二十四日第二
審判決（八十六年度上訴字第五三五一號，起訴案號：台灣桃園地方法院檢察署八十
五年度偵續字第八十五號），提起上訴，本院判決如左：
    主  文
上訴駁回。
    理  由
一變造文書部分：
按刑事訴訟法第三百七十七條規定，上訴於第三審法院，非以判決違背法令為理由，
不得為之。是提起第三審上訴，應以原判決違背法令為理由，係屬法定要件。如果上
訴理由狀並未依據卷內訴訟資料，具體指摘原判決不適用何種法則或如何適用不當，
或所指摘原判決違法情事，顯與法律規定得為第三審上訴理由之違法情形，不相適合
時，均應認其上訴為違背法律上之程式，予以駁回。本件上訴意旨略稱：(一)、原判決
事實欄記載上訴人甲○○於其自己持有與邱佃旺簽訂之合建契約「影本」，自將其
上之桃園縣復興鄉○○段一二○九地號土地之地號改為一一九五－三號後，持向台灣
桃園地方法院提起損害賠償之民事訴訟。惟於理由欄內竟謂「上訴人未經契約對造當
事人同意自更改契約內容，更提出法院請求賠償」、「其變造合建契約而後影印持
以行使」等語。到底上訴人所變造者為合建契約「影本」，抑或合建契約「正本」﹖
如係「影本」，意義何在﹖如何足生損害於公眾或他人﹖何以不變造正本後再予影印
行使﹖原判決未調查說明，有調查未盡及理由不備之違法。(二)、上訴人於原審辯稱：
上開地段一二○九地號土地係國有林地，並非建地不可能提供合建，而真正提供之土
地係同地段一一九五－三地號建地，顯係筆誤，上訴人將此事告知邱佃旺，上訴人刪
除原一二○九地號後，由邱佃旺自己寫上去，並非上訴人變造。原審未命邱佃旺書寫
筆跡核對，亦未向大溪地政事務所函查該一二○九地號土地是否國有林地，不可能合
建，亦未盡職權調查之能事。(三)、縱令上訴人於八十一年六月十五日簽訂合建契約，
發覺筆誤而於影本上更正，構成變造私文書罪，斯時上訴人另案犯詐欺罪所處之有期
徒刑尚未執行，亦無累犯可言，原判決認係八十四年八月變造，未說明據此上訴人有
無構成累犯，顯有理由不備之違法等語。
惟查原判決認定上訴人有原判決事實欄所記載之變造私文書犯行，係依憑告訴人邱佃
旺之指訴、證人陳明陽、陳正明、黃文吉之證言、卷附告訴人持有未經變造之契約書
、經上訴人變造之契約書影本、上訴人提起台灣桃園地方法院八十四年度訴字第八六
九號民事訴訟之起訴狀、撤回起訴狀，上訴人與告訴人於八十一年六月十日、同年九
月八日簽訂之合建契約書及買賣契約書等證據，並參酌上訴人相關供述，予以綜合判
斷，因而撤銷第一審判決，改判論處上訴人行使變造私文書，足以生損害於公眾及他
人罪刑（累犯），已詳予說明其所憑之證據及其認定之理由。而以上訴人否認變造合
建契約書，辯稱：合建契約書係邱佃旺書寫的，當時要將地號更改成一一九五之三地
號有經邱佃旺同意，由伊刪除原一二○九地號字樣，再由邱佃旺改寫上去云云，認係
卸責之詞，不足採信，於理由內予以指駁說明甚詳。所為論斷，均有卷存資料可資覆
按，從形式上觀察，並無所謂違背法令之情形存在。按原判決事實欄係記載，上訴人
未經契約之另一造當事人邱佃旺之同意，即自將其持有之該合建契約書有關合建土
地標示之一二○九地號刪除變造為一一九五之三地號後，旋持該變造合建契約之影本
向台灣桃園地方法院民事庭提起民事訴訟等情。並於理由內說明上訴人未經契約對造
當事人（告訴人）同意，自更改契約書內容，更提出法院民事庭請求損害賠償，足
以導致法院為錯誤之判斷及生損害於告訴人。其變造合建契約而後影印持以行使，變
造之低度行為應為行使之高度行為所吸收等語，而論上訴人行使變造私文書罪。綜合
原判決全意旨，已明確記載說明上訴人係變造契約書原本後影印，再持其影本行使提
起民事訴訟。上訴意旨指原判決未調查認定上訴人係變造契約書原本或影本云云，顯
非依據卷內資料執為指摘之適法上訴第三審理由。又上訴意旨並未具體指明於原審曾
如何聲請告訴人書寫字跡並與變造之合約書上之文字比對，及調查上述一二○九地號
土地是否為國有林地，而原審未予調查。且原審最後審判期日調查證據完畢前，審判
長問上訴人尚有何證據請求調查，上訴人答「無」（原審卷第三十三頁正面）。而本
院為法律審，上訴人在本院始又為此爭執，亦難認係適法上訴理由。刑法第四十七條
之累犯，係以曾受有期徒刑之執行完畢，或受無期徒刑或有期徒刑一部之執行而赦免
後，五年以內再犯有期徒刑以上之罪為要件。原判決認定上訴人前犯詐欺罪所處有期
徒刑五月，係於八十三年六月六日執行完畢，而本件變造私文書之犯罪時間在八十四
年八月間，因而論以累犯，於法難認有違。其餘上訴意旨對原判決之認事用法究竟有
何違背法令之情形，未依據卷內資料具體指摘，徒憑己意，或就原判決已調查說明之
事項，或就原審採證認事及判斷證據證明力之職權行使，漫指其違法，再為單純之事
實爭執，難認係適法上訴第三審之理由。從而，此部分之上訴為違背法律上之程式，
應予駁回。
二詐欺部分：
按刑事訴訟法第三百七十六條所列各罪之案件，經第二審判決者，不得上訴於第三審
法院，法有明文。本件上訴人競合犯詐欺罪部分，原判決認係成立刑法第三百三十九
條第三項、第一項之罪，核屬刑事訴訟法第三百七十六條第四款之案件，依上開說明
，既經第二審判決，自不得上訴於第三審法院。縱此部分與前述上訴人變造私文書罪
部分為裁判上一罪，但其變造私文書罪部分之上訴為不合法，本院應從程序上予以駁
回，而無從為實體上判決，對於輕罪部分之此部分，亦無從適用審判不可分原則，為
實體上審判。上訴人竟復一併提起上訴，顯為法所不許，應予駁回。
據上論結，應依刑事訴訟法第三百九十五條前段，判決如主文。
中      華      民      國    八十九    年      二      月    二十四    日
                              最高法院刑事第五庭
                                  審判長法官  董  明  霈
                                        法官  丁  錦  清
                                        法官  林  茂  雄
                                        法官  王  居  財
                                        法官  林  秀  夫
      右正本證明與原本無異
                                              書  記  官
中      華      民      國    八十九    年      三      月      三      日


司法院資訊處製作；財團法人民間司法改革基金會備份。
